【裁判字號】    96,訴,1244
【裁判日期】    971015
【裁判案由】    返還價金
【裁判全文】
臺灣高雄地方法院民事判決            96年度訴字第1244號
原      告  甲○
訴訟代理人  楊昌禧律師
            梁育誠律師
被      告  乙○○
訴訟代理人  蔡明和律師
上列當事人間返還價金事件，本院於民國97年9 月15日言詞辯論
終結，判決如下：
    主  文
原告之訴及其假執行之聲請均駁回。
訴訟費用由原告負擔。
    理  由
一、原告起訴主張：原告與被告於民國82年5 月31日簽立協議書
    ，約定由被告將其所有坐落高雄縣美濃鎮○○段9-11地號土
    地（下稱系爭土地），讓渡部分土地（道路長約22公尺、寬
    約3.4 公尺）予原告通行使用，讓渡總價為新台幣（下同）
    275 萬元。原告於82年5 月31日、同年7 月10日已依約分別
    支付定金30萬元及餘款245 萬元予被告，而因系爭土地之使
    用分區分類為山坡地保育區，且非被告單獨所有，如欲於其
    上開闢道路，依水土保持法第12條規定，需檢附土地全體共
    有人出具之土地使用同意書，故被告依約應負有出具系爭土
    地全體共有人之土地同意書，以供原告向主管機關申報之協
    力義務，詎原告於96年3 月23日委請律師發函定期催告被告
    履行該協力義務，被告竟置之不理，致原告無法於系爭土地
    上開闢道路，而影響原告之契約利益及目的之完成，自屬債
    務不履行，是系爭契約已經其合法解除，被告即負有回復原
    狀之義務，而被告受領之給付為金錢，依民法第259 條第2
    款規定，應償還自受領時起之利息，爰依解除契約回復原狀
    之法律關係，訴請被告返還上開已受領之價金等語。並聲明
    ：(一)被告應給付原告275 萬元，及其中30萬元自82年5 月31
    日起，另245 萬元自82年7 月10日起，均至清償日止，按年
    息百分之5 計算利息。(二)願供擔保，請准宣告假執行。
二、被告則以：原告於付清本件買賣價金後，即已於坐落高雄縣
    美濃鎮○○段9-30地號土地上開闢馬路，迄仍在通行中，被
    告已依約履行，至於系爭讓渡契約記載讓渡標的為同段9-11
    地號土地，則屬誤載。又縱認本件標的應為系爭土地，而非
    同段9-30地號土地，然被告亦仍同意原告於其上修築道路通
    行，並無不履行契約之情事，且兩造簽訂82年5 月31日系爭
    協議書並未提及被告需提供土地使用同意書，而水土保持法
    係於83年5 月27日始經公布施行，則提供系爭土地全體共有
    人使用同意書自非被告之義務，而應以系爭協議書內容確定
    兩造之義務。是本件原告解除契約並非合法，其請求應無理
    由等語置辯。並聲明：(一)原告之訴駁回。(二)如受不利之判決
    ，願供擔保請准免為假執行。
三、兩造不爭執之事項：
  (一)兩造於82年5 月31日簽訂協議書，該協議書記載：「乙方（
    即被告）所有坐落美濃鎮○○段玖之壹壹地號土地壹筆，現
    同意讓渡道路給甲方（即原告）通行，道路長約貳拾貳公尺
    ，寬約參點肆公尺，讓渡總價貳佰柒拾伍萬元正，82年5 月
    31日甲方支付乙方定金參拾萬元正，餘款貳佰肆拾伍萬元正
    ，甲方於82年7 月10日付清予乙方，雙方約定甲方於開闢道
    路時，如有其他關係人提出異議，或道路已開闢完成後，如
    有其他關係人提出異議，乙方應無條件負責解決清楚，乙方
    並保證道路之權利絕無問題，恐口無憑，特立此協議書為據
    。P.S 甲方未將餘款付清，不得動土開闢道路，如甲方提前
    付清餘款，乙方不得拒絕接受，藉故推拖，甲方並得動工興
    建，另此道路之前段約54公尺，乙方應負責讓甲方通行，維
    持現行道路狀況」等語。有協議書附卷可稽。
  (二)原告於82年5 月31日、同年7 月10日已依約分別支付定金30
    萬元及餘款245 萬元予被告。
  (三)系爭土地為被告與其他共有人共25人所共有，其使用分區為
    山坡地保育區，依現行水土保持法第12條規定，於其上開闢
    道路，須檢具水土保持計畫送請主管機關核定，該水土保持
    計畫得以簡易水土保持申報書代替者，如非申報人之土地，
    則應檢具土地使用同意書。有系爭土地登記謄本、簡易水土
    保持申報書在卷足憑。
  (四)原告於96年3 月23日委請律師發函催告被告於文到7 日內提
    出系爭土地全體共有人出具之土地使用同意書，以利其於系
    爭土地開闢道路，經被告之父曾富保於同年3 月26日代為收
    受該函文。有該律師函及收件回執附卷可按。
四、本件兩造爭執之要點為：(一)本件被告讓渡與原告通行之土地
    究為系爭坐落高雄縣美濃鎮○○段9-11地號土地或同段9-30
    地號土地？(二)被告是否有提出全體土地共有人出具之土地使
    用同意書予原告之附隨義務？原告解除契約是否合法？(三)原
    告本於契約解除後之回復原狀請求權，請求被告返還本件價
    金275 萬元及自其受領時起計算之法定遲延利息，有無理由
    ？茲分別論述如下：
  (一)本件被告讓渡與原告通行之土地究為系爭坐落高雄縣美濃鎮
    ○○段9-11地號土地或同段9-30地號土地？
  1.查兩造於82年5 月31日簽訂之系爭協議書記載：「乙方（即
    被告）所有坐落美濃鎮○○段玖之壹壹地號土地壹筆，現同
    意讓渡道路給甲方（即原告）通行，道路長約貳拾貳公尺，
    寬約參點肆公尺，讓渡總價貳佰柒拾伍萬元正，82年5 月31
    日甲方支付乙方定金參拾萬元正，餘款貳佰肆拾伍萬元正，
    甲方於82年7 月10日付清予乙方，雙方約定甲方於開闢道路
    時，如有其他關係人提出異議，或道路已開闢完成後，如有
    其他關係人提出異議，乙方應無條件負責解決清楚，乙方並
    保證道路之權利絕無問題，恐口無憑，特立此協議書為據。
    P.S 甲方未將餘款付清，不得動土開闢道路，如甲方提前付
    清餘款，乙方不得拒絕接受，藉故推拖，甲方並得動工興建
    ，另此道路之前段約54公尺，乙方應負責讓甲方通行，維持
    現行道路狀況」等文（本院卷5 頁），此有協議書1 份在卷
    足證憑。而前開契約文字約定文義明確，足見兩造約定被告
    應讓渡與原告作為道路通行之土地，乃為坐落高雄縣美濃鎮
    ○○段9-11地號土地，且被告亦自認兩造約定讓渡之土地為
    系爭9-11地號土地等情（本院卷第36頁），故本件被告讓渡
    與原告通行之土地為系爭坐落高雄縣美濃鎮○○段9-11地號
    土地，已臻明確。
  2.至被告嗣雖抗辯系爭協議書記載讓渡標的為系爭9-11地號土
    地，係屬誤載，本件讓渡標的應為同段9-30地號土地云云。
    惟按民事訴訟法第279 條規定，當事人主張之事實，經他造
    於準備書狀內或言詞辯論時或在受命法官、受託法官前自認
    者，無庸舉證；當事人於自認有所附加或限制者，應否視有
    自認，由法院審酌情形斷定之；自認之撤銷，除別有規定外
    ，以自認人能證明與事實不符或經他造同意者，始得為之。
    是以當事人於訴訟上所為之自認，於辯論主義所行之範圍內
    有拘束當事人及法院之效力，法院應認其自認之事實為真，
    以之為裁判之基礎，在未經自認人合法撤銷其自認前，法院
    不得為與自認之事實相反之認定。而自認之撤銷，自認人除
    應向法院為撤銷其自認之表示外，尚須舉證證明其自認與事
    實不符，或經他造同意者，始得為之（最高法院93年台上字
    第2341號判決參照）。被告事後雖否認本件兩造約定之讓渡
    標的為系爭9-11地號土地之事實，而欲撤銷自認，然被告係
    於89年8 月4 日始登記取得系爭9-30地號土地之共有權，有
    土地所有權狀影本附卷足稽（本院卷第65頁），則被告如何
    有於82年5 月31日兩造簽訂系爭協議書時，將該9-30地號土
    地讓渡與原告通行之可能？且原告當時係以其配偶即訴外人
    陳邱福娣之名義購買坐落高雄縣美濃鎮○○○段295-3 、29
    5-15至295-23、295-29地號土地及坐落高雄縣美濃鎮○○段
    9-37地號土地等情，有土地登記謄本影本附卷可稽（本院卷
    第154 至195 頁、第218 至220 頁），而依地籍圖謄本所示
    ，上開龍肚段9-37地號土地係與同段9-11地號土地相鄰，並
    非與同段9-30地號土地相鄰，則自上開9-37地號土地對外聯
    絡，理應需通行同段9-11地號土地，亦有地籍圖在卷足按（
    本院卷第221 頁），是原告於簽訂系爭協議書時，理當無要
    求被告讓渡非相鄰之9-30地號土地作為道路通行之必要。再
    被告又未能提出足資證明其自認有何與事實不符之證據，且
    原告亦未表示同意，依上開說明，被告自不得撤銷其自認。
    是被告事後抗辯系爭協議書記載讓渡標的為系爭9-11地號土
    地，係屬誤載，本件讓渡標的應為同段9-30地號土地云云，
    自非足採。
  (二)被告是否有提出全體土地共有人出具之土地使用同意書予原
    告之附隨義務？原告解除契約是否合法？
  1.原告主張被告負有出具系爭土地全體共有人之使用同意書，
    以供其向主管機關申報開闢道路之附隨義務，而原告違約未
    提出，致影響其契約利益及目的之完成，其自得解除契約云
    云。被告則以其同意原告於系爭土地上修築道路通行，並無
    不履行契約之情事，且兩造簽訂82年5 月31日系爭協議書並
    未提及被告需提供土地使用同意書，而水土保持法係於83年
    5 月27日始經公布施行，其並無提供系爭土地全體共有人使
    用同意書之義務等語置辯。
  2.經查，所謂主給付義務係指債之關係所固有、必備，並以決
    定債之關係類型之基本義務，除主給付義務外，另有所謂從
    給付義務，其發生之原因有基於法律明文規定、基於當事人
    之約定、基於誠實信用原則及契約之補充解釋，從給付義務
    不具有獨立意義，僅具有輔佐主給付義務之功能，其存在之
    目的，不在於決定債之關係之類型，而在於確保債權人之利
    益能夠獲得最大之滿足，在雙務契約上，一方之從給付義務
    ，與他方之給付義務，是否立於互為對待給付之關係，有否
    同時履行抗辯之適用，應視契約之目的是否必要而定，又從
    給付義務之債務不履行，債務人得否解除契約，亦應以此為
    定，在債之關係發展中，依其情形除主給付義務、從給付義
    務外，尚有附隨義務係基於誠信原則而生。主給付義務與附
    隨義務之區別在於主給付義務係自始、確定，並決定債之關
    係類型，且構成雙務契約之對待給付，如主給付義務不履行
    得解除契約，然附隨義務係隨著債之關係之發展，於個別的
    情況要求當事人之一方有所作為或不作為，以維護相對人之
    利益，於任何債之關係，均可發生，不受特定債之關係類型
    之限制，附隨義務之不履行，不得作為解除契約之理由，但
    如受有損害，得依不完全給付之規定，向對方請求損害賠償
    。
  3.系爭協議書係約定：「乙方（即被告）所有坐落美濃鎮○○
    段玖之壹壹地號土地壹筆，現同意讓渡道路給甲方（即原告
    ）通行，道路長約貳拾貳公尺，寬約參點肆公尺，讓渡總價
    貳佰柒拾伍萬元正，82年5 月31日甲方支付乙方定金參拾萬
    元正，餘款貳佰肆拾伍萬元正，甲方於82年7 月10日付清予
    乙方，雙方約定甲方於開闢道路時，如有其他關係人提出異
    議，或道路已開闢完成後，如有其他關係人提出異議，乙方
    應無條件負責解決清楚，乙方並保證道路之權利絕無問題，
    恐口無憑，特立此協議書為據。P.S 甲方未將餘款付清，不
    得動土開闢道路，如甲方提前付清餘款，乙方不得拒絕接受
    ，藉故推拖，甲方並得動工興建，另此道路之前段約54 公
    尺，乙方應負責讓甲方通行，維持現行道路狀況」等文，已
    如前述，可見兩造係約定由原告支付275 萬元之價金，被告
    則負有提供系爭土地，供原告於其上開闢長約22公尺、寬約
    3.4 公尺之道路作為通行使用之義務。而原告於82年7 月10
    日即已付清本件價金等情，此為兩造所不爭執，參以原告亦
    自認：「（既然能夠沿著小路施作，是否被告有將系爭土地
    交付給原告？）被告也不敢管我，因為我已經給他那麼多錢
    ，當時被告是告訴我錢付清就可以施作，我錢付清之後大概
    1 個多月，我就開始施作道路」、「（當天到現場看到的現
    有道路是何人鋪設？）是我」等語（本院卷第208 頁反面）
    ，且本件現場道路係部分坐落於系爭土地上，道路迄仍通行
    使用等情，亦有勘驗筆錄、現場照片及複丈成果圖附卷足稽
    （本院卷第148 至152 、第201 頁），堪認被告於原告在82
    年7 月10日付清價金後，被告確有依約提供系爭土地所指之
    部分土地供原告築路通行使用，原告實際上亦得使用該部分
    土地作為道路通行使用。
  4.至原告雖主張被告負有提供系爭土地全體共有人使用同意書
    之附隨義務云云。惟查兩造間於82年5 月31日簽訂之系爭協
    議書僅約定如有其他關係人對原告於系爭土地上開闢道路提
    出異議時，被告應無條件解決，並保證道路權利無虞，並未
    約定被告負有提供系爭土地全體共有人使用同意書等情，有
    系爭協議書附卷足憑。再兩造簽約履行後，系爭土地上之道
    路並無不能供通行使用之情事，詳如前述，若謂原告依約尚
    負有出具系爭土地全體共有人之使用同意書予原告之附隨義
    務，原告焉有自82年間在系爭土地上開闢道路通行使用後，
    直至96年3 月23日委請律師發函期間均未提及此事？顯違常
    理。再系爭土地之使用分區為山坡地保育區，依現行水土保
    持法第12條規定，於其上開闢道路，須檢具水土保持計畫送
    請主管機關核定，該水土保持計畫得以簡易水土保持申報書
    代替者，如非申報人之土地，則應檢具土地使用同意書乙節
    ，固有系爭土地登記謄本、簡易水土保持申報書在卷足憑（
    本院卷第6 至10頁），且為兩造所不爭執，然水土保持法係
    於83年5 月27日始經公布施行，而兩造係於82年5 月31日即
    簽訂系爭協議書，被告並於82年7 月10日付清價金後約1 個
    月許，即於系爭土地上施作道路通行使用，且迄無不能通行
    使用之情事，前已敘及，則原告以兩造簽訂系爭協議書並依
    約履行近1 年後始公布施行之上開水土保持法規定，據以主
    張被告負有出具系爭土地全體共有人之使用同意書，以供其
    向主管機關申報開闢道路之附隨義務云云，自難採信。從而
    ，原告以被告不履行出具系爭土地全體共有人使用同意書之
    附隨義務，而於96年4 月12日以本件起訴狀繕本對被告為解
    約之意思表示，自非合法。
  (三)原告本於契約解除後之回復原狀請求權，請求被告返還本件
    價金275 萬元及自其受領時起計算之法定遲延利息，有無理
    由？
    承上說明，原告以被告違反出具系爭土地全體共有人使用同
    意書之附隨義務，主張解除本件契約，既非合法，則原告本
    於契約解除後之回復原狀請求權，請求被告返還本件價金27
    5 萬元及自其受領時起計算之法定遲延利息，即屬無據。
五、綜上所述，原告依解除契約回復原狀之法律關係，請求被告
    給付原告275 萬元，及其中30萬元自82年5 月31日起，另24
    5 萬元自82年7 月10日起，均至清償日止，按年息百分之5
    計算利息，為無理由，應予駁回。原告之訴既經駁回，其假
    執行之聲請亦失所附麗，應併予駁回。
六、本件為判決基礎之事證已臻明確，兩造其餘攻擊防禦方法及
    所提證據，核於判決結果不生影響，無一一審究論述之必要
    ，附此敘明。
七、據上論結，本件原告之訴為無理由，依民事訴訟法第78條，
    判決如主文。
中    華    民    國    97    年    10    月    15    日
                  民事第一庭  法  官  劉惠娟
以上正本係照原本作成。
如不服本判決，應於送達後20日內，向本院提出上訴狀並表明上
訴理由，如於本判決宣示後送達前提起上訴者，應於判決送達後
20日內補提上訴理由書（須附繕本）。
中    華    民    國    97    年    10    月    15    日
                              書記官  王高山


司法院資訊處製作；財團法人民間司法改革基金會備份。
